臺灣嘉義地方法院刑事判決　　　　　　　 92年度訴字第495號
公　訴　人　臺灣嘉義地方法院檢察署檢察官
被　　　告　乙○○　男　39歲.
選任辯護人　黃俊仁律師
上列被告因偽造有價證券案件，經檢察官提起公訴（92年度偵緝
字第110號），本院判決如下：
    主  文
乙○○無罪。
    理  由
壹、公訴意旨略以：被告乙○○意圖供行使之用，夥同不詳姓名
    之成年人基於偽造郵票之犯意聯絡，先由其他成員在泰國偽
    造面額新臺幣（下同）25元之「二版十竹齋書畫譜郵票﹝續
    二﹞（下稱系爭偽造郵票）」一批後，再於民國91年5月間
    ，自泰國以國際快捷郵件方式，投遞3包各裝有系爭偽造郵
    票，並記載收件人為「甲○○」之編號000000000、0000000
    00、000000000號存局侯領郵件（下或稱系爭郵件），各於
    同年月12日至17日間寄抵嘉義郵局所轄北社支局（下稱嘉義
    北社郵﹙支﹚局）。嗣被告另基於偽造文書之概括犯意，分
    別於系爭郵件抵達之當日或次日，以不詳時、地偽造之「甲○○」印章1枚交付知情且有犯意聯絡之丁○○（業經臺灣
    高等法院臺南分院判處罪刑在案），持以蓋印於系爭郵件收
    件者簽章欄內，並填寫「甲○○」之國民身分證統一編號「
    Ｚ000000000」於上，用以表示甲○○簽收之意，連續共同偽
    造郵件收據3紙，據以領取系爭郵件而行使之，致生損害於
    甲○○本人及郵政業務之正確性。繼之，被告即將系爭部分
    偽造郵票，以不詳之價格售予丁○○，丁○○復即利用職務
    之便，自91年5月13日起至同年6月6日止，在嘉義北社郵局
    內，多次販賣系爭偽造郵票。迄91年6月6日查獲時止，丁○○計已詐得現金11萬7925元，並經清查扣得所售出之系爭偽
    造郵票4317張。因認被告涉有刑法第202第1項之偽造郵票（
    暨行使），以及第216條、210條之行使偽造私文書等罪嫌。
貳、按犯罪事實應依證據認定之，無證據不得認定犯罪事實；不
    能證明被告犯罪者，應諭知無罪之判決，刑事訴訟法第154
    條第2項、第301條第1項分別定有明文。其次，認定犯罪事
    實所憑之證據，其為訴訟上之證明，須於通常一般之人均不
    致有所懷疑，而得確信其為真實之程度者，始得據為有罪之
    認定；認定不利於被告之事實，須依積極證據，苟積極證據
    不足為不利於被告事實之認定時，被告之抗辯或反證縱屬虛
    偽，仍不能以此資為積極證據應予採信之理由，此時即應為
    有利於被告之認定，更不必若何有利之證據，最高法院著有
    76年度台上字第4986號及30年上字第482號、30年上字第816
    號等判例可資參照。
參、公訴意旨認被告涉有偽造郵票（暨行使）及行使偽造私文書
    等罪嫌，無非以下列事證為論據：
 (一) 共同被告（按應為另案被告）丁○○之供述。待證：被告係
    提供系爭偽造郵票供丁○○販賣之人。
 (二) 被告所持之行動電話門號0000000000號與丁○○所持行動電
    話門號0000000000號間之通聯紀錄。待證：被告於91年5月2
    、4、9、13、16、17、18日，與丁○○間有頻仍之通聯。
 (三) 法務部調查局92年8月15日調科南字第09262360960號測謊報
    告書。待證：被告就「未交付偽造郵票給丁○○」、「未向
    丁○○領取過國際郵件」、「未從國外進口偽造郵票」等三
    項問題之否認，均呈說謊反應。另丁○○就「乙○○有交付
    其偽造郵票」、「乙○○有向其領取過國際郵件」等二項問
    題，均無情緒波動反應，認無說謊。
 (四) 系爭郵件編號000000000、000000000、000000000號簽單收
    據3張、內政部警政署入出境管理局91年5月27日境仁彬字第
    0910057632號函、嘉義郵局91年6月11日政91字第75200110
    號函、91年6月24日政91字第75200112號函、鑑定詢問單、
    鑑定書、統計表等文書。待證：被告偽造系爭郵件簽單之收
    據，以及查扣之系爭偽造郵票均係自泰國進口。
肆、訊據被告堅決否認犯行，併其辯護意旨辯稱：
 (一) 關於系爭郵件簽單收據、內政部警政署入出境管理局函、嘉
    義郵局函、鑑定詢問單、鑑定書、統計表等由各該機關所出
    具之文書內容均與伊無涉，亦非針對伊所製作，與伊涉案與
    否，無關連性。
 (二) 本件檢察官起訴伊偽造郵票犯行，完全是根據丁○○之指訴
    而被其所誤導，但丁○○自己之辯詞，從來未被採信，今卻
    根據其供述，認定伊參與偽造郵票，此不合邏輯，丁○○無
    非祇是要找出一個上游來減輕自己的刑責。系爭郵票均自國
    外進口，然伊並未出國過，亦無國外通聯紀錄，而系爭郵件
    簽單收據，丁○○承認是其所書寫蓋印，客觀上足顯示伊未
    參與領取郵件之過程。倘偽造郵票之郵件遲至91年5月14日
    始寄抵嘉義北社郵局，則伊絕不可能早在同年月13日即將系
    爭偽造郵票交付給丁○○，又倘91年5月13日即出現偽造郵
    票，因翌日即5月14日系爭郵件才寄抵嘉義北社郵局，則本
    件查獲之偽造郵票亦與伊無關。如果伊要拿偽造郵票給丁○○販售，何需丁○○將郵件取交與伊，待伊離去之後回過頭
    來又交給丁○○，此不合情理，何況丁○○至今仍稱不知郵
    票為偽造，何能要求伊知悉郵封內所裝者是郵票，而且是偽
    造之郵票。
 (三) 被告與丁○○所使用之行動電話，公訴意旨謂「有頻仍之通
    聯」，然何謂頻繁？每日通話次數多少次才屬頻仍？又此等
    頻仍之通話，其內容為何？發受話地點為何？與本案待證事
    實之具體關聯性為何？能否證明伊有偽造郵票之犯行，有待
    深究。再者，公訴意旨指伊夥同不詳姓名之人偽造郵票，究
    竟是夥同什麼人？又指先由其他成員在泰國偽造郵票，如果
    夥同什麼人都不知道，又如何會知道什麼是其他成員？此其
    他成員又是如何會牽涉到伊？有何證據證明此其他成員與伊
    有關？又倘丁○○不是其他成員，則伊與丁○○通聯，與本
    案有何關聯？
 (四) 測謊鑑定形式上是否符合諸如：受測人身心及意識狀態正常
    、同意配合、告知得拒絕受測、施測人員受過良好之專業訓
    練並具相當經驗、測謊儀器品質良好且正常運作、施測環境
    無不當外力干擾等測謊基本程式要件，不無商榷之餘地。且
    詢問之問題結構與待證事實間之關聯性需求薄弱，頂多只能
    證明有人在說謊，但真正之事實為何，卻仍無法明瞭，誠有
    詳為研求之必要。
伍、經查：
一、公訴意旨以起訴書證據清單所列第(四)項各項證據，證明系爭
    郵件及偽造郵票係自泰國投遞入境之事實，固無疑義，復為
    被告所不爭執，被告否認犯罪，僅否定其與被訴犯行之關聯
    性。又公訴意旨主要以包括系爭郵件3紙簽單收據在內之物
    ﹙書﹚證，佐以證人丁○○之證言，以及被告與證人丁○○
    之測謊鑑定報告，證明該等簽單收據係被告所偽造，進而本
    於推理之作用，證明被告有偽造系爭郵票暨行使之事實，未
    予深究證人丁○○證言之憑信性，以及被告測謊鑑定結果之
    定性，則嫌速斷。
二、關於被告及證人丁○○之測謊鑑定，僅為本案判斷基礎之一
    ，被告否認之抗辯，依測謊鑑定結果縱屬虛偽，惟並非證人
    丁○○之指證，應逕予採信之理由，且非等同於被告自認設
    問題旨或自白犯行，更非本案罪嫌待證事實之證立。
 (一) 本件囑請法務部調查局針對被告及證人丁○○所作之測謊鑑
    定，經該局查覆提供測謊鑑定過程參考資料一冊，內含：「
    測謊程序說明」載明測前會談中，告知受測者有隨時中止測
    試之權利，除觀察詢問受測者之身心狀況、受測者對案情供
    述意見外，並解說測試問題所使用之方法及判圖、測試儀器
    隨時保持正常運作紀錄功能、施測環境於控制適溫適溼之專
    業測謊室實施及其他應注意事項；「測謊對象身心狀況調查
    表」施測前調查受測人生理及心理，無不適合受測之情形；
    為上開程序說明及調查之同時，由受測者簽立「測謊同意書
    」，載明受測人於受測當日，經施測人員就測謊內容及使用
    儀器明確說明後，願就施測人員之提問回答（復按被告及證
    人丁○○，係事先經檢察官徵詢測謊意願始安排受測，﹝見
    臺灣嘉義地方法院檢察署﹝下同﹞92年度偵緝字第110號卷
    第37頁背面﹞）；另有施測者安治國修畢測謊技術課程之調
    查局結業證書。形式上符合測謊鑑定之基本要件，證據能力
    無虞，測謊結果得為本案裁判之參考。
 (二) 證人丁○○就被告有交付系爭偽造郵票、領取系爭郵件等二
    項問題，研判均無情緒波動反應，認無說謊，固得助益其指
    證之真誠性，但是否即具正確性，遽行論斷被告犯行，容須
    加以仔細推敲。證人丁○○之指證，初步縱可跨過尚非無稽
    之門檻，然相較於其他綜合判斷其指證是否與事實相符之因
    素，諸如：指證事實之人、事、時、地、物、數、緣由等構
    成要素、關係人角色扮演、情境、動機、目的……等等，並
    無明顯優越之地位，演繹最高法院歷來判決就測謊鑑定報告
    證據價值所揭示之意旨，測謊鑑定報告並非唯一且突出之優
    勢證據，厥應綜合其他事證之質量，相互辯駁印證，始得進
    以判斷待證事項之真實或存否。
 (三) 本件測謊鑑定雖研判被告否認交付系爭偽造郵票、未領取系
    爭郵件二事呈情緒波動反應，但僅能憑此懷疑被告未據實陳
    述，動搖其抗辯之成立，尚不得逕認證人丁○○之指證真實
    且正確。亦即該測謊結果，適合用以攻擊、質疑被告答辯之
    可信度，卻不能執此否認犯罪之不實辯解，據以認為已滿足
    待證事實證立之要求（最高法院88台上541號、91台上4574
    號等判決意旨參照）。其次，測謊檢查與緘默權間之緊張關
    係，雖有究係針對非供述證據（生理變化）鑑定，抑或其仍
    為供述採取本質之爭論，然無異議者，厥為驗證受測者應答
    與犯罪攸關之問題呈情緒波動反應之測謊結果，要非等同於
    （任意性）自白。換言之，被告上開辯解，縱呈情緒波動反
    應而鑑定為說謊，然揆諸測謊鑑定之本質──從受測者未徵
    顯於外之生理變化與提問題旨間之相對關係，顯示出回答之
    虛假，或可推論被告內心係肯認設問之題旨，卻刻意矯飾而
    言不由衷，但卻絕非等同於被告就題旨事實自認甚或就犯行
    自白，殆無疑義。本件被告被訴犯嫌存否之關鍵重點，仍應
    回歸到另案共犯即告發人兼證人丁○○之供述上，審究此一
    直接積極證據之價值程度。
三、證人丁○○涉及本件偽造郵票案，為利害關係之當事人，並
    非立場客觀中立之第三人。
 (一) 本案被告與另案被告即證人丁○○，公訴意旨認渠二人為共
    犯，然因非於同一訴訟程序中被訴，故渠二人並非共同被告
    。又不論共犯是否為共同被告，相互間就彼此之案件而言，
    本質上屬於證人，應依證人之法定程序加以調查（司法院釋
    字第582號解釋參照），共犯或共同被告之自白，不得定性
    為其他共犯或共同被告之自白，此應無疑義。而共犯或共同
    被告不利於己之自白，本質上反於常人趨吉避兇之常態，倘
    非事實，諒不致如此，故具相當之真實性擔保，其自白之同
    時，倘供述內容指陳共犯或共同被告之涉案情節，為免其避
    重就輕，推諉主要責任，甚或嫁於他人，猶須以證人之身分
    命具結接受詰問，始得採為認定事實之基礎，遑論倘共犯或
    共同被告自身否認犯罪之同時，抗辯之內容卻指述其他共犯
    或共同被告不利事項之情形，斯時，其供述之誠信性與真實
    性更非無疑。
 (二) 證人丁○○因本件販售偽造郵票弊案，觸犯利用職務上機會
    詐取財物之貪污罪，遭判處罪刑在案，其自始至今從來即係
    否認犯罪，就客觀事證明確之部分，諸如系爭郵件及偽造郵
    票之授受，事後固供認無誤，然猶以主觀上不知系爭郵票為
    偽置辯，經本院調取本院﹝下同﹞91年度訴字第416號、臺
    灣高等法院臺南分院93年度上訴字第195號全案（含偵查）
    卷宗核閱無訛。因證人丁○○於其涉犯貪污案件中，並非坦
    認起訴之主要及重要事實且為認罪之表示，故並未就其被訴
    犯行自白，其供述就本案被告而言，自非可定性為共犯之自
    白。證人丁○○並非於自白犯罪之同時，無可避免地供述關
    於本案被告之所作所為，且其之所以指證被告，目的於揪出
    其所謂主事陷害之人，以證明其所謂之清白，並非有不利於
    己之體認，明顯欠缺真實性之擔保。又雖不因證人丁○○有
    上開獲益之動機而遽廢其言，然由於不能遽行排除其欲減輕
    自身刑責或涉案程度之餘，捲入無辜或參與或輕或重情節之
    他人指為共犯，並將上游或相對主要之角色諉由該等他人承
    擔之可能，就其說詞，自有詳加深入研求查證之必要。
四、證人丁○○之證言，有無法究明摒除之嚴重瑕疵，除測謊鑑
    定報告外，所陳旁證，復無足補強達常人均得確信之程度，
    進而證立所供述之事實，證據價值低落。
 (一) 細繹證人丁○○針對本件偽造郵票案之來龍去脈，歷來供述
    詳細內容暨要旨，依時序恰大略可區○○○○○段：
  (1)第一階段【證人丁○○最初就系爭偽造郵票乃「阿財」者所
    交付，拒未坦言，嗣指稱「阿財」者即本案被告，並謂被告
    為抵償自身所欠負之債務8萬元，而將系爭偽造郵票交其收
    受，且系爭偽造郵票據被告告稱，係來自於被告前向其任職
    郵局所購之庫存品，未曾指述有關案外人郭志賢涉案部分】
    ，詳列如下：
  I91年6月11日本件販售偽造郵票弊案爆發，證人丁○○涉嫌
    違反貪污治罪條例，當日於嘉義市調查站應訊，就系爭偽造
    郵票之由來，供稱係與人交換郵票，初謂係不詳姓名之人，
    後經提示系爭郵件投遞收件人乃「甲○○」者，進而供陳該
    不詳姓名之人即「甲○○」（見臺灣嘉義地方法院檢察署﹝
    下同﹞91年度他字第679號卷第83頁背面至第87頁）。斯時
    ，證人丁○○猶隱瞞其所謂「阿財」者涉案之情節。
  II91年6月28日，證人丁○○決意將「阿財」者供出，是日在
    嘉義市調查站應訊時，其謂：「大約在91年4月中旬，我以
    前認識的朋友綽號「阿財」男子……要向我借錢，因為我的
    好友郭志賢事前曾打電話知會我，所以我當天約借給他5 萬
    元現金……。約於91年5月13日上午，我記得是星期一，業
    務最忙的時候，『阿財』電話詢問『甲○○』國際快捷郵件
    是否寄達北社支局，我告知已寄達後，『阿財』約於12 時
    許駕駛紅色轎車到北社支局外……我乃利用輪休午餐時間將
    郵件拿到外面給他，他提供「甲○○」的身分證字號及印章
    給我，以便登錄在領取存根上。當天下午2時許，『阿財』
    於我下午上班前在北社支局外面等我，拿出一疊郵票給我，
    要我利用經辦郵務之便，幫他銷售前述郵票，我告知不便幫
    他銷售郵票，並建議他向集郵社換取現金，但他告訴我因為
    他積欠我約8萬元的債務，又沒有現金可以還我，所以希望
    以郵票票值抵銷債務……」云云（見臺灣嘉義地方法院檢察
    署﹝下同﹞91年度偵字第3998號卷第71頁暨背面）。同日接
    受檢察官之偵訊，針對檢察官質諸其前謂系爭偽造郵票係以
    郵票交換而來，何故現卻供稱係用來抵債？證人丁○○供稱
    ：「這次講的是對的」云云（見91年度偵字第3998號卷第77
    頁）。此後，證人丁○○關於收受系爭偽造郵票之緣由，堅
    稱是抵償欠款，復從其供述意旨，可知其所指之債務，乃被
    告所欠負，而系爭偽造郵票原係被告所有，並未牽扯他人，
    強調「這次講的是對的」一語，且迭次指陳相同之意旨如下
    述III、Ⅳ項。
  III91年8月5日，證人丁○○在嘉義市調查站應訊時供稱：「『
    阿財』交給我郵票時，我曾質疑郵票的真實性，但『阿財』
    告訴我該批郵票係渠公司庫存的，一再保證郵票是真品……
    」云云（見91年度偵字第3998號卷第137頁背面）。再度肯
    認被告欠負債務，且陳明據被告之告稱，系爭偽造郵票來自
    於被告公司庫存，同未牽扯他人。
  Ⅳ91年8月9日，證人丁○○遭起訴違反貪污治罪條例罪嫌，移
    審訊問時供稱：「是我朋友乙○○向我借錢8萬元，……後
    來乙○○說他有郵票8萬元要拿來抵債，我跟他說最好是現
    金，他說郵票是向我們郵局買的，為何不能拿來抵債，所以
    我才勉強答應他……」、「（當初乙○○向你借錢的時候，
    有無擔保？）沒有，祇有口頭約定，而且因為是好朋友，所
    以我是相信他才會將錢借給他。」云云（見91訴字第416號
    卷第13頁、第15頁）。三度肯認係被告欠負債務，其係因與
    被告相熟友好之故而貸借，並陳述被告告稱系爭偽造郵票購
    自其所任職之郵局，亦未牽扯他人。
  (2)第二階段【證人丁○○仍稱系爭偽造郵票乃因抵償欠款而來
    ，然改口係案外人郭志賢所欠負之債務合計8萬元，均被告
    前來拿取款項，被告僅受託轉交系爭偽造郵票而已，其與被
    告並不熟識，且系爭偽造郵票據案外人郭志賢告稱，來自於
    案外人郭志賢之集郵票品】，詳列如下：
  I92年2月20日，證人丁○○於嘉義市調查站與本案被告對質
    供稱：「乙○○受我們共同的朋友郭志賢之囑託，曾分別於
    91年4月17日到北社支局內向我拿5萬元現金、91年4月30 日
    拿3萬元、91年5月17日，在申領國際郵件時又拿3萬元」云
    云（見92年度偵緝字第110號卷第28頁）。證人丁○○之供
    述自此開始轉向，謂被告僅係受案外人郭志賢之託拿取款項
    。
  II92年7月30日，證人丁○○於被告所涉本件偽造有價證券案
    作證，應檢察官訊問時供稱：「我與乙○○沒有來往，乙○○拿給我的假郵票是郭志賢叫乙○○拿來給我的。因為當時
    郭志賢欠我20幾萬元，我向他催很多次，他沒有辦法，他說
    他家裡有集郵票品，說要給我抵債，就叫乙○○拿來給我，
    包裹也是郭志賢叫乙○○來拿的」云云（見92年度偵緝字第
    110號卷第114頁）。證人丁○○固猶堅稱系爭偽郵票因抵償
    欠款而來，然翻異前詞，就所指欠款，明確改稱係案外人郭
    志賢所欠負之債務，而被告僅係受案外人郭志賢之託，轉交
    系爭偽造郵票而已，其與被告未有來往，並不熟識，且系爭
    偽造郵票來自於案外人郭志賢之集郵票品。自此以降，證人
    丁○○就其所謂之抵償債務，以及系爭偽郵票之由來，即轉
    折而為如上迥異之供述，並屢屢陳明詳如下述III至Ⅵ項。
  III92年8月28日，證人丁○○在其所涉違反貪污治罪條例案中
    供稱：「郭志賢曾向我說過要以郵票抵債」云云（見91年度
    訴字第416號卷第161頁）。
  Ⅳ92年10月15日，證人丁○○於被告所涉本件偽造有價證券案
    作證，應檢察官訊問時供稱：「郭志賢有跟我說過，叫乙○○拿郵票來跟我抵債」、「拿偽票抵債，也是郭志賢委託要
    我幫忙」云云（見92年度偵緝字第110號卷第124頁、第125
    頁）。
  Ⅴ92年10月20日，證人丁○○在被告所涉本件偽造有價證券案
    中陳報與檢察官之書面提及「因郭志賢先前積欠18萬元……
    郭志賢告之能否以郵票代償部分債務，我答希望以現金」、
    「乙○○於北社郵局門外交與一小包郵票，謊稱郭志賢因現
    金不足，以郵票代償部分債務（5萬元）」、「事實上，郭
    志賢疑係本案首謀」云云（見92年度偵緝字第110號卷第148
    背面、第149頁、第150頁背面）。
  Ⅵ93年9月14日，證人丁○○在其所涉違反貪污治罪條例案上
    訴審中供稱：案外人郭志賢先後於91年4月18日及同年月30
    日，分別向伊借5萬元及3萬元，都是由被告來拿錢，案外人
    郭志賢並曾向伊說要以郵票抵債云云（見臺灣高等法院臺南
    分院93年上訴字第195號卷第145頁）。
  (3)第三階段【證人丁○○仍稱系爭偽造郵票乃因抵償欠款而來
    ，然一改前第一階段初指係被告所欠債務8萬元；第二階段
    繼改所稱係案外人郭志賢所欠負之債務8萬元；終又於此第
    三階段翻稱：係案外人郭志賢負連帶保證責任，囑其將合計
    8 萬元借貸與被告，該8萬元係被告所欠負，事後案外人郭
    志賢叫被告拿系爭偽造郵票抵債，且據案外人郭志賢告稱，
    系爭偽造郵票來自於被告女朋友因工作關係所執有，被告並
    未說明郵票來源】，詳列如下：
    94年5月6日，證人丁○○在被告所涉本件偽造有價證券案，
    於本院審理時結證稱：「郭志賢之前對我說，乙○○的母親
    住院，現在需用錢5萬元，我和乙○○不是很熟，我不可能
    借給他，郭志賢之前也有欠我錢未還，當時是郭志賢叫我將
    錢借給乙○○，他會連帶負責，之後郭志賢叫乙○○拿郵票
    來給我，補貼給我，叫我加減用，用來抵欠債，這筆錢是乙○○欠我的」、「郵票是郭志賢託乙○○交給我的」、「之
    前郭志賢有打電話說要叫乙○○拿郵票來抵充乙○○的欠債
    」、「交郵票時，因為乙○○很匆忙，所以沒有特別說明是
    郭志賢要交給我的」、「伊借給乙○○8萬元，之後他還清
    ，在5月17日拿郵票來還時，再向伊借3萬元，所以總共向伊
    借過11萬元」、「伊計4月18日借5萬元、4月30日借3萬元給
    乙○○，都是透過郭志賢打電話向伊借，5月17日是乙○○
    自己向伊借3萬元」、「郭志賢對我說過，乙○○的女朋友
    那裡，因為工作的關係，有一些郵票，要拿來跟我抵債」、
    「乙○○則未說明郵票之來源」（見本案審(三)卷第7頁、第
    17 頁、第19頁、第21頁至第22頁）。
 (二) 證人丁○○就(1)系爭偽造郵票之前手？先謂不詳姓名男子，
    繼改謂「甲○○」者，末改謂綽號「阿財」者；(2)收受系爭
    偽造郵票之緣由？先謂以郵票交換而來，後改謂債務人抵債
    所交來；(3)查證系爭偽造郵票來路之對象？初謂據被告告稱
    ，繼改謂據案外人郭志賢之告稱；(4)系爭偽造郵票之出處？
    初謂係來自於被告前向其任職郵局所購之庫存品（被告告稱
    ），繼改謂來自於案外人郭志賢之集郵票品（案外人郭志賢
    告稱），末又改謂來自於被告女朋友因工作關係所執有（案
    外人郭賢告稱）；(5)欠負債務之人？先謂係被告所借（與被
    告相熟友好之故），繼改謂係案外人郭志賢所借，末又改謂
    係案外人郭志賢連帶擔保由被告所借（與被告不熟，不可能
    直接借貸）。證人丁○○歷來供述歧異之處，多不勝數，出
    入之情，顛三倒四，全然不符其所稱早已將全案交待清楚，
    僅未將本案被告其人講出來而已云云（見91訴字第416號卷
    第143頁；本案審(三)卷第24頁），幾可斷言其知覺記憶紊亂
    ，復因有脫罪或獲邀寬典之動機，指證之真誠性堪虞。
 (三) 證人丁○○初於91年6月11日因販售系爭偽造郵票弊案遭搜
    索並接受嘉義市調查站之訊問，經由偵查重點即系爭偽造郵
    票，與編號000000000、000000000、000000000號等3件載明
    收件人「甲○○」，且投遞地址「嘉義市○○街245號北社
    分局」即嘉義北社郵局所在地址之系爭郵件（見91年度他字
    第679號卷第90頁郵封外包註記投遞地址）之聯結，以其無
    缺之智虞，理應即時驚覺事態嚴重，詎猶言詞閃爍，虛應諉
    稱：來自不詳姓名男子之郵票交換，其人為「甲○○」云云
    ，並就調查員關於其稱與「甲○○」於91年4月中旬交換郵
    票云云，明顯與系爭郵件迨同年5月間始寄抵嘉義北社郵局
    之事證衝突之質疑，徒以「我不知道」一語搪塞（見91年度
    他字第679號第87頁），未見其陳明自認為有利之證據方法
    暨指出調查途徑──本案被告或案外人郭志賢，則本案被告
    或案外人郭志賢是否果有涉案或其涉案情節如何，是否真如
    證人丁○○事後所言者，均令人高度懷疑。蓋從系爭郵件逕
    投遞至嘉義北社郵局存局候領，並佐以證人丁○○自承該郵
    件簽單上「甲○○」國民身分證統一編號及印文均其親自填
    寫壓蓋（見91偵3998卷第71頁；91訴字第416號卷第143頁）
    而為實際簽收人以觀，系爭郵件之上開收領過程，非不得由
    任職嘉義北社郵局之證人丁○○一人獨立完成，則是否果有
    其所稱之本案被告或案外人郭志賢詢問並叮囑留意代辦系爭
    郵件收領之情，因復查無實據，在在啟人疑竇。
 (四) 證人丁○○就案外人郭志賢涉案部分，初於改變心意決定將
    綽號「阿財」者供出時，猶加以隱瞞，迨漸次追查出該「阿
    財」者真實身分即本案被告之後，在堅指被告欠負款項而以
    系爭偽造郵票抵償債務之同時，仍未有隻字片語提及其所謂
    案外人郭志賢之涉案情節（按即如前述證人丁○○之第一階
    段供述）。茲證人丁○○既自認冤屈，初於決意和盤托出內
    情時，揆其事後所陳關於案外人郭志賢與本案被告之具體角
    色扮演等情節，要非繁瑣，當時縱一時無法盡述，惟稍敘其
    梗概，顯非難事。況且，依證人丁○○所陳，其顯與案外人
    郭志賢相熟，與被告反而相對陌生，且被告倘係承案外人郭
    志賢之意授受款項與系爭偽造郵票，則案外人郭志賢顯為證
    人丁○○所稱設計陷構之「首謀」（見92年度偵緝字第110
    號卷第150頁背面，91訴字第416號卷第144頁），詎證人丁○○就此竟未置一詞，徒於本案被告身上著墨，殊違情理，
    且至今仍無法為合情理之說明，實令人費解。證人丁○○之
    指證，因時遷易游移不定，就指證被告承案外人郭志賢之命
    領取系爭郵件暨交付系爭偽造郵票一節之虛實真假，本院極
    盡調查之能事，猶有不能究明摒除之重大瑕疵，可信性更形
    隱微。
 (五) 被告所使用之行動電話0000000000號與證人丁○○所使用之
    行動電話0000000000號，固陸續於91年5月2、4、9、10、13
    、16、17、18、30、31日均有通話之紀錄（見本案審(二)卷第
    149頁至第163頁），用以證明聯繫之內容即本件偽造郵票相
    關事宜，雖具自然之關聯性──得滿足對此一待證事實達必
    要且最小限度證明力之要求，然是否進而堪認於經驗上有高
    度之蓋然性，達到使通常一般之人均得確信之程度，顯不能
    遽下斷言，毋寧應再佐以其他事證補強。蓋被告並不諱言曾
    至嘉義北社郵票向證人丁○○拿取5萬元現款（92偵緝字第
    110 號卷第13頁、第28頁、第32頁），雖所陳之日期從來均
    祇為91年4月17日，此亦據證人丁○○當場對質時一度肯認
    （見92偵緝字第110號卷第28頁），被告所言，似非無稽。
    然證人丁○○之供述反覆不定，復堅指於同年5月間，其與
    被告亦有金錢借貸往來，倘果有其事，則渠二人間容亦需為
    聯絡，且有通話聯絡之情與被告是否有交付系爭偽造郵票與
    證人丁○○，亦無何必然之關聯性。又不能排除證人丁○○
    附會客觀通聯紀錄，矯稱被告拿取5萬元係在91年5月間，進
    而謂被告於該等日期領取系爭郵件及交付偽造郵票之可能，
    洵難憑上開通聯紀錄，推斷通話內容即係交涉本件偽造郵票
    案。
 (六)
  (1)證人丁○○I. 於91年6月11日弊案爆發當日，在嘉義市調
    查站應訊，指證「甲○○」者前來嘉義北社郵局領取系爭郵
    件與交付系爭偽造郵票之實際日期，並非本件簽單收據上所
    顯示之「91年5月14日及同年月17日（否定）」，此乃稽查
    時發現後補蓋等情（見91年度他字第679號卷第87頁，又另
    案證人即嘉義北社郵局局長蕭文雄亦為相同意旨之證述，見
    91 年度偵字第3998號卷第62頁）。II. 嗣於91年6月28日，
    證人丁○○同在嘉義市調查站應訊，改口綽號「阿財」者於
    「91年5月13日及同年月17日﹝按91年5月17日，證人丁○○
    與被告間並無通話，見本案審(二)卷第149頁至第163頁通聯紀
    錄﹞」，前來嘉義北社郵局領取系爭郵件與交付系爭偽造郵
    票（見91年度偵字第3998號卷第71頁背面、第72頁）。III.
    92 年2月20日，證人丁○○在嘉義市調查站應訊，將有關被
    告領取系爭郵件之時間，供稱「應更正為91年5月14日」（
    見92年度偵緝字第110號卷第26頁），復於92年3月6日，具
    狀陳報檢察官稱「『91年5月14日』上午10時40分，伊何必
    通知柯某郵件已到﹝按依電話通聯紀錄顯示，是日其與被告
    間並無通話﹞……且北社郵局蕭局長證實中午12時32分﹝按
    指下述嘉義市調查站會同嘉義北社﹙支﹚郵局支局長蕭文雄
    觀覽『91年5月17日』該郵局監視錄影畫面後之證詞﹞，伊
    有帶郵件外出存領」（見92偵緝字第110號卷第45頁）。依
    證人丁○○謂其歷來作證所陳述之客觀事實經過一致，僅其
    所接觸之對象計有不詳姓名男子、「甲○○」或綽號「阿財
    」者之歧異，實際上所指者均係本案被告（見本院91訴字第
    416號卷第143頁；本案審(三)卷第24頁）以觀，茲倘被告果與
    證人丁○○接觸，所為者亦係關於系爭郵件及偽造郵票之授
    受，則其確切日期，或謂「非91年5月14日及同年月17日」
    ，或謂「係91年5月13日及同年月17日」，或終更正謂「係
    91 年5月14日」，反反覆覆，究係何日，混沌迷離，從證人
    丁○○刻意援引與被告間之通聯紀錄，及嘉義北社郵局監視
    錄影以實其說，經查證卻與事實不符以觀，不能排除其每每
    視案情之發展，隨意附會客觀事證以圖堅實其說之可能。
  (2)再者，縱採信證人丁○○之言，經循其一度供述之上開日期
    ，追查各該當日嘉義北社郵局之監視錄影畫面，因逾保存期
    限之故，祇賸案發初時，由嘉義市調查站所查扣之該郵局91
    年5月17日之監視錄影帶。經本院於準備程序當庭勘驗，僅
    見當日中午12時32分時，證人丁○○在該郵局內，從其所在
    位置，拿著一牛皮紙袋外出，紙袋內容物不詳，走出郵局後
    ，未見其與任何人碰頭（按為已逸出監視鏡頭畫面），監視
    鏡頭所及之郵局門口範圍，亦無車輛停置，經本院勘驗監視
    錄影帶無誤（見本案審(二)卷第170頁，偵查中經嘉義市調查
    站會同嘉義北社﹙支﹚郵局支局長蕭文雄觀覽，亦同此內容
    ，見91偵3998號卷61頁）。關於證人丁○○所指被告其人及
    其所駕駛之紅色汽車等要項（見91年度偵字第3998號卷第71
    頁背面；本院91訴字第416號卷第143頁），付之闕如，難謂
    有實據足憑。
五、縱依本件測謊鑑定報告，假設被告曾向證人丁○○領取過系
    爭郵件及交付系爭偽造郵票，並採納證人丁○○就本件偽造
    郵票案之來龍去脈，經深思熟慮後所為之如前揭其第二、三
    階段之供述，即其所迭稱之被告乃承案外人郭志賢之命，拿
    系爭偽造郵票來抵債等情，則證人丁○○指稱其取得系爭偽
    造郵票之主要對象，厥乃案外人郭志賢，且其自力追查之結
    果，高度懷疑案外人郭志賢為主謀者，則被告之角色，似僅
    居中轉交系爭偽造假郵票抵債而已。此由證人丁○○指稱：
    被告領取系爭郵件約為正午時分，嗣再於當日下午2時許，
    始拿系爭偽造郵票交付販售云云（見91年度偵字第3998號卷
    第71頁），可見被告未直接開拆郵封取出系爭偽造郵票交付
    證人丁○○販售，如此迂迴行事，倘非被告就系爭郵件及偽
    造郵票毫無所悉，即係仍須將之攜回與案外人郭志賢之故，
    亦可窺見被告之角色並非主其事者。故縱認被告曾向證人丁○○領取系爭郵件，亦曾交付系爭偽造郵票與證人丁○○，
    然參酌全案缺乏任何足資認定被告曾出境泰國（按未有任何
    出境紀錄，見91年度偵字第6869號卷第21頁入出境查詢單﹝
    87 年1月1日至91年10月11日﹞）或有國際通話聯絡之事實
    （詳後述），被告本身就系爭偽造郵票，並非境外現實製造
    或境外現實寄入之人，亦無現實參與製造或寄入之可能，殆
    無疑義，則針對被告「是否自國外進口偽造郵票」此一設問
    ，與被告本案被訴偽造郵票暨行使犯行有關聯之意義者，應
    侷限在被告與該等偽造系爭郵票進口販售者，是否有同謀之
    犯意聯絡？
六、按未參與犯罪構成要件行為者之應論以共同正犯，以出於自
    己犯罪意思事前通謀為限，且同謀共同正犯，因其僅有參與
    犯罪謀議之行為，則其究如何與下手實施犯罪行為之正犯為
    謀議之具體情事，須以積極證據加以嚴格證明始可（最高法
    院92年度台上字第6736號、90年度台上字第3693號等判決意
    旨參照）。惟查：
 (一) 經清查案卷內所得悉被告使用之電話﹙05﹚0000000、00000
    00000、0000000000等門號在91年度本案件發生前後期間之
    通話明細類別暨費用紀錄，無以認定其曾為國際通話聯絡，
    不能補強證人丁○○之指證，詳述如下：
  (1)﹙05﹚0000000號──經中華電信台灣南區電信分公司嘉義
    營運處檢送於91年1月1日起迄同年8月31日止之國內外長途
    通話﹙含市內﹚明細清單，查無國際電話通話紀錄（見92年
    度偵緝字第110號卷第64頁至第91頁）。又91年全年度，除2
    月份電話費為944元外，餘均約為200餘元至400餘元不等，
    因並無異常暴增之情事，無以認定有國際長途通話（見本案
    審(二)卷第85頁）。
  (2)0000000000號──經泛亞電信股份有限公司查覆結果，關於
    91 年1月1日起迄同年8月31日止之通話紀錄明細，已逾保存
    期限，無從查考（見92年度偵緝字第110號卷第101頁）。又
    91 年1月至10月之電話費紀錄，至多1000餘元，其餘約300
    餘元、700餘元及900餘元不等，缺乏對照依據，無從研判是
    否有國際長途電話之通話（見本案審(二)卷第104頁）。
  (3)0000000000號──和信電訊股份有限公司查覆結果，關於91
    年1月1日起迄同年8月31日止之通話紀錄明細，已逾保存期
    限，無從查考（見92年度偵緝字第110號卷第94頁）。又因
    該門號係以預先儲值通話金額方式保有所屬門號（預付卡）
    ，故無月結帳單及繳款（見本案審(二)卷第164頁）。
 (二) 至於證人丁○○所指全案首謀之案外人郭志賢，其於卷內可
    得查考所使用之電話門號，於91年度本案件發生前後期間，
    關於0000000000號，於91年1月至10月之電話費紀錄，其中4
    月至8月間，除6月份為6625元外，大抵約為2000餘元至4000
    餘元不等，缺乏對照依據，無從研判是否有國際長途電話之
    通話（見本案審(二)卷第104頁）；關於﹙05﹚0000000號，於
    91年全年度中重點4月至6月間之電話費紀錄，則約僅200 餘
    元至300餘元左右，對照其他月份之金額，或持平甚或更低
    ，顯無異常暴增之情事，無以認定有國際長途通話（見本案
    審(二)卷第86頁），同亦難補強證人丁○○之指證。
七、檢察官初於偵查時，懷疑被告有湮滅證據之虞，為蒐證之必
    要，聲請搜索被告自陳之住居所（亦為與其聯繫頻繁之女友
    即案外人許振芬之住居所「嘉義市○○○路321巷91弄2號」
    ，然並無所獲（見91年度偵字第6869號卷第42至第46頁）。
    又迨起訴審理中，再就系爭郵件簽單收據所留聯絡電話號碼
    「0000000000」深入調查，得知持用上開行動電話者之資料
    ，其人為「丙○○」、身分證號碼為「Ｚ000000000」、電話
    費帳單寄送地址為「嘉義市○○路412號」、聯絡電話為「
    ﹙05﹚0000000」。再循線追索，「嘉義市○○路412號」住
    戶為案外人林錦英、林德雄夫婦及其家人；「﹙05﹚000000
    0」為案外人陳良湖所申設，其姪孫女為「陳雅『雯』」，
    查證結果，彼等均謂與本案被告、證人與關係人等俱不相識
    ，而「Ｚ000000000」則為不存在之身分證號碼（見本案審(一)
    卷第141頁、審(二)卷第13頁、第16頁至第19頁、第26頁至第
    27頁、第63頁至第67頁），皆未見牽扯本案被告之處，均無
    不利被告之事證。
八、91年5月10日自泰國寄發之系爭首封郵件，於91年5月12日（
    週日）上午8時，已送抵嘉義郵局，有嘉義郵局於郵件簽單
    收據所蓋收件日期戳可證。依國際快捷郵件於假日仍照常投
    遞，以及嘉義地區郵局間傳遞之速度而言，至遲應於次日（
    即5月13日星期一）上午，即由嘉義郵局送抵嘉義北社郵局
    。而系爭郵件簽單收據上所顯示之日期乃稽查時發現後補行
    倒蓋日期等情，據證人丁○○於其被訴貪污案件中供陳在卷
    ，核與該案證人蕭文雄之證詞一致（見91年度他字第679號
    卷第87頁；91年度偵字第3998號卷第62頁）。證人丁○○於
    自身所犯貪污罪案件中之辯詞：系爭偽造郵票最早發現對外
    售出之日期為91年5月13日，然系爭郵件之寄抵嘉義北社郵
    局，卻係翌日之91年5月14日云云，顯不可採，無以為其有
    利之認定。又系爭自泰國投遞進口之郵件，其內所裝者，確
    為系爭偽造郵票，緣於早在泰國海關時即遭截留抽查後始刻
    意放行之故，有內政部警政署入出境管理局91年5月27日境
    仁彬字第0910057632號函可稽。前揭事實，於證人丁○○觸
    犯貪污詐取財物罪案件中，為承審法院調查綦詳認定在案，
    並經本院調取該案全部卷證核閱無誤。被告援引證人丁○○
    於自身所犯貪污罪案件中關於該等時間誤差之辯詞，欲證立
    證人丁○○之清白，進而排除本案被告所涉被訴犯行，其此
    等辯解固有邏輯上之意義，然關於證人丁○○犯行之成立與
    否，非本案審理之對象，被告援引該等辯詞，本院同認無理
    由，然無礙本案所審究重點──證人丁○○指證被告涉案情
    節可信度之判斷。
九、被告請求調查(1)證人丁○○所保管之郵票預付款短少25699
    元，能否印證系爭偽造郵票之張數？被查獲之系爭偽造郵票
    4317張究係何人所有？(2)境外寄入而存局候領之郵件，由收
    件人至郵局具領之整個作業控管流程與所須蓋用之聯單暨戳
    記等事項，惟就查證該等情事與本案究有何之關聯性，以及
    對本案之調查釐清究有若何之助益，未能為相當之釋明，且
    本案之關鍵證據即證人丁○○之證言，既有前揭嚴重之瑕疵
    而難採信，無足認定被告犯行，顯無為此無益調查之必要。
十、綜據上述，公訴意旨主要根據立場非客觀中立之證人丁○○
    之指證，佐以其所涉貪污罪行之客觀事證，併斟酌被告與證
    人丁○○之測謊鑑定結果，認定被告涉嫌偽造郵件簽單收據
    及偽造郵票暨行使等犯行，固非無見，然未及深入剖析細繹
    證人丁○○證言之憑信性堪虞，且有無法究明摒除之嚴重瑕
    疵，實難採為認定被告犯行之基礎。除此之外，公訴人復未
    能再提出適合於證明被告被訴犯行之積極證據，並指出調查
    之途徑暨說明其關聯性予以補強，整體證明力容有未足，尚
    無法達使通常一般之人均得確信之程度，認不足為被告被訴
    事實之認定。加諸本院亦查無其他積極證據足認被告有公訴
    意旨所指之犯行，迭經思忖，終不能達被告被訴犯嫌罪證確
    鑿之心證程度，為免冤抑，綜合全案事證及辯論意旨，認不
    能證明被告犯罪，爰為被告無罪之諭知。
據上論斷，應依刑事訴訟法第301條第1項，判決如主文。
本案經檢察官周靜妮到庭執行職務。
中　　華　　民　　國　　94　　年 　　6　　月　　10　　日
                  刑事第六庭審判長法  官  林信旭
                                  法  官  黃義成
                                  法  官  蔡憲德
上列正本證明與原本無異。
如不服本判決，應於判決送達後10日內向本院提出上訴狀（應附
繕本）。告訴人或被害人如對於本判決不服者，應具備理由請求
檢察官上訴，其上訴期間之計算係以檢察官收受判決正本之日期
為準。
中　　華　　民　　國　　94　　年 　　6　　月　　10　　日
                                  書記官  楊福源
